---
title: Demarche statistique
subtitle: introduction
author: Marie-Pierre Etienne
date: '2020/09/11 (updated: `r Sys.Date()`)'
institute: https://github.com/marieetienne
csl: ../courses_tools/resources/apa-no-doi-no-issue.csl
output:
  xaringan::moon_reader:
    css: [  'metropolis',  'mpe_pres.css']
    lib_dir: libs
    nature:
      ratio: 16:10
      highlightStyle: github
      highlightLines: true
      countIncrementalSlides: false
      beforeInit: '../courses_tools/resources/collapseoutput.js'
    includes:
      after_body: '../courses_tools/resources/insert-logo.html'
fontsize: 10pt
params:
  child_path: ''
  setup_path: ../courses_tools/resources/
---



```{r setup, include=FALSE, eval = TRUE}
source(paste0(params$setup_path, "knitr_setup.R"))
with_sol <- TRUE ## in order to control the output
with_course <- TRUE
library('flipbookr')
library(RefManageR)
library(tidyverse)
```

```{r xaringanExtra-share-again, echo=FALSE}
xaringanExtra::use_share_again()
```

```{r reference,  include=FALSE, cache=FALSE, eval = TRUE}
BibOptions(check.entries = FALSE,
           bib.style = "authoryear",
           cite.style = "alphabetic",
           style = "markdown",
           hyperlink = FALSE,
           dashed = FALSE)
myBib <- ReadBib("./lm.bib", check = FALSE)
```

name: intro
# Introduction

---
template: intro
## Un exemple jouet à but pédagogique

On a mesuré la fréquence cardiaque de 20 femmes et 20 hommes qui pratique trois sports différents : la natation, le pilate ou la pétanque. Pour le moment, on ne s'intéresse qu'à l avariable sport


```{r datapackage, eval = TRUE, echo = FALSE, warning = FALSE}
ggplot_save <- function(...) ggplot2::ggplot(...) 
ggplot <- function(...) ggplot2::ggplot(...) + scale_fill_manual(values = wesanderson::wes_palette(name = "Darjeeling1")) + scale_color_manual(values = wesanderson::wes_palette(name = "Darjeeling1")) 
#remotes::install_github('MarieEtienne/coursesdata', force = TRUE)
```

```{r freqdata, eval = TRUE, echo = c(1,2), warning = FALSE}
freqdata <- read.table('https://marieetienne.github.io/datasets/activite_FC.csv', sep = ",", header = TRUE )
freqdata %>% ggplot() +  aes(x= Activite, y = freqC) +  geom_boxplot( alpha = 0.5) + theme(legend.position = 'none')  + 
  geom_jitter(  alpha=0.7, width = 0.15)
```


--
<p class="question"> L'activité physique est-elle liée à  fréquence cardiaque au repos ?</p>
---


# Démarche statistique 

* Formaliser la question posée sous forme statistique : proposer une *modélisation* statistique du problème

* Identifier une quantité qui se comporte différemment selon que la réponse à la question est oui ou non : *statistique de test*

* Décrire le comportement de la statistique de test pour un type de réponse à la question : comportement sous *H0*

* Evaluer à quel point le comportement observé est loin du comportement attendu : *probabilité critique*

* Conclure et répondre à la question posée



---


# Image du procès 

* 

* 

* 

* 

* 

```{r ggplot_back, echo = FALSE, eval = TRUE}
ggplot <- function(...) ggplot2::ggplot(...) 
```



