---
title: Régression linéaire 
subtitle: simple et multiple
author: Marie-Pierre Etienne
date: '2021/11/19 (updated: `r Sys.Date()`)'
institute: marie-pierre.etienne@agrocampus-ouest.fr
csl: ../courses_tools/resources/apa-no-doi-no-issue.csl
output:
   xaringan::moon_reader:
    css: ['metropolis',  'mpe_pres.css']
    lib_dir: libs
    nature:
      ratio: 16:10
      highlightStyle: github
      highlightLines: true
      countIncrementalSlides: false
      beforeInit: '../courses_tools/resources/collapseoutput.js'
---
name: intro

<!-- F1D763 -->
<!-- F7A913 -->
<!-- C94326 -->
<!-- 1F908E -->
<!-- 33658A -->


```{r setup, include = FALSE,  eval = TRUE}
library('RefManageR')
source("../courses_tools/resources/knitr_setup.R")

common_img_dir <- file.path(main_dir,'courses_tools','resources', 'common_figs')
course_img_dir <- file.path(main_dir,'resources', 'figs')
BibOptions(check.entries = FALSE,
           bib.style = "authoryear",
           cite.style = "authoryear",
           style = "markdown",
           hyperlink = TRUE,
           max.names = 3,
           longnamesfirst= FALSE, 
           dashed = TRUE)
#myBib <- ReadBib('biblio_soutenance.bib', check = FALSE)
```

```{r xaringan-fit-screen, echo=FALSE}
xaringanExtra::use_fit_screen()
```


# Introduction

--
## Etude de la pollution au SO2

On a mesuré pour 41 villes américaines, la pollution au SO2 ainsi que la population dans la ville

```{r datapackage, eval = TRUE, echo = FALSE, warning = FALSE}
ggplot <- function(...) ggplot2::ggplot(...) + scale_fill_manual(values = wesanderson::wes_palette(name = "Darjeeling1")) + scale_color_manual(values = wesanderson::wes_palette(name = "Darjeeling1")) 
#remotes::install_github('MarieEtienne/coursesdata', force = TRUE)
```

```{r usdata_load, eval = TRUE, echo = c(1,2), warning = FALSE}
library(coursesdata) #remotes::install_github('MarieEtienne/coursesdata')
data(usdata)
```


```{r visu_reg_simple, eval = TRUE, echo = FALSE}
usdata %>% ggplot() +  aes(x= pop, y = SO2)+  geom_point()

```



--
<p class="question"> La taille d'une ville est elle liée à la pollution en SO2 ?</p>


---
template: intro
## Cadre général du modèle de régression simple

On étudie le lien entre  
- une variable quantitative notée $Y$ (l'indicateur de SO2),
- et une variable quantitative $x$ (la taille de la population)

Les données peuvent être visualisées à l'aide d'un nuage de points.

--
```{r visu_reg_simple, eval = TRUE}
```

--
<p class="question"> La variable x permet-elle d'expliquer la variabilité de la variable Y ?</p>

---
name: model
# Le modèle de régression simple

--


##  Une visualisation graphique du modèle d'analyse de régression simple

 .center[Si la population et la pollution en SO2 sont liées, comment imagine-t-on le processus aléatoire qui a conduit à nos données ?]

---

```{r reg_versiongraphique_prep, eval = TRUE, echo = FALSE}
set.seed(222)
n <- 20
x <- round(rnorm(n, mean= 10, sd = 2),2)
beta0 <- 1
beta1 <- 0.5
sigma <- 1
fake_dta <- tibble(x= x, y = rnorm(n, mean = beta0 + beta1*x, sd =sigma))  

x0 <-  x[9]
y0 <- fake_dta$y[9]
norm_dta <- tibble::tibble(y = rnorm(1000, mean=beta0 + beta1*x0, sd= sigma), x= x0 + dnorm(x = y- beta0 - beta1*x0, mean= 0,  sd=0.5))

norm_dta0 <- tibble::tibble(y = rnorm(1000, mean=mean(fake_dta$y), sd= sigma), x= x0 + dnorm(x = y - mean(fake_dta$y), mean= 0,  sd=0.5))
```


```{r reg_versiongraphique}
ggplot(data=fake_dta) + 
  xlim(range(fake_dta$x)) +ylim(range(fake_dta$y)) +
  ggtitle('Modèle Mcomp') +
  labs(x = 'Population', y = 'SO2') +
  theme(axis.text=element_blank(),
        axis.ticks=element_blank(),
        ) +
  geom_abline(slope = beta1, intercept = beta0) + #BREAK
  geom_point(x=x0, y=beta0+beta1*x0, col = 'red', size=2) + #BREAK
  geom_point(data=norm_dta, aes(y=y, x=x), col = 'red', alpha=0.02) + #BREAK
  geom_point(aes(x=x, y=y)) 
```

`r chunk_reveal("reg_versiongraphique", break_type = "user", display_type="output")`

---
template: model

.pull-left[
## Le modèle de régression simple, graphiquement

```{r reg_versiongraphique, eval = TRUE}
```
]

.pull-right[

## Le modèle de régression simple, mathématiquement 
$$M_{comp}:  \quad \class{alea}{Y_{k}} = \class{rouge}{\beta_0} +\class{rouge}{\beta_1} x_{k}  + \class{alea}{E_{k}},\quad \class{alea}{E_{k}}\overset{ind}{\sim}\mathcal{N}(0, \class{rouge}{\sigma^2}),$$
avec 
- $x_k$ la valeur de la variable explicative pour l'observation $k$, 
- $k=1,\ldots,n$ le numéro d'individu, $n$ le nombre total d'individus,
- $\class{rouge}{\beta_0}$ l'ordonnée à l'origine, 
- $\class{rouge}{\beta_1}$ la pente de la droite, mesure de l'effet de la variable $x$

- $\class{rouge}{\sigma^2}$ la variance.

### Nombre de paramètres du modèle

- $2$ paramètres de moyenne  $(\class{rouge}{\beta_0}, \class{rouge}{\beta_1})$; 
- 1 paramètre de variance $\class{rouge}{\sigma^2}$

]

---
template: model

##  Une visualisation graphique du modèle d'analyse de régression simple

 .center[Si la population et la pollution en SO2 n'ont aucun lien , comment imagine-t-on le processus aléatoire qui a conduit à nos données ?]


---
```{r reg_versiongraphique_M0}
ggplot(data=fake_dta) + 
  xlim(range(fake_dta$x)) +ylim(range(fake_dta$y)) +
  labs(x = 'Population', y = 'SO2') +
  theme(axis.text=element_blank(),
        axis.ticks=element_blank(),
        ) +
  ggtitle('Modèle nul') +
  geom_abline(slope = 0, intercept = mean(fake_dta$y)) + #BREAK
  geom_point(x=x0, y = mean(fake_dta$y), col = 'red', size=2) + #BREAK
  geom_point(data=norm_dta0, aes(y=y, x=x), col = 'red', alpha=0.02) + #BREAK
  geom_point(aes(x=x, y=y)) +
  labs(x = 'Population', y = 'SO2')

```


`r chunk_reveal("reg_versiongraphique_M0", break_type = "user", display_type="output")`


---
template: model

.pull-left[
## Le modèle sans effet de la variable population, graphiquement

```{r reg_versiongraphique_M0, eval = TRUE}
```
]

.pull-right[

## Le modèle sans effet de la variable population, mathématiquement

$$M_0: \quad \class{alea}{Y_{k}} = \class{rouge}{\beta_0}  + \class{alea}{E_{k}},\quad \class{ælea}{E_{k}}\overset{ind}{\sim}\mathcal{N}(0, \class{rouge}{\sigma^2}),$$
avec 
- $k=1,\ldots,n$ le numéro d'individu, $n$ le nombre total d'individus,
- $\class{rouge}{\beta_0}$ l'ordonnée à l'origine, 

- $\class{rouge}{\sigma^2}$ la variance.

### Nombre de paramètres du modèle

- $1$ paramètre de moyenne  $\class{rouge}{\beta_0}$; 
- 1 paramètre de variance $\class{rouge}{\sigma^2}$

]


```{r anova_versiongraphique_save, eval = TRUE}
p<- ggplot(data=fake_dta) + 
  ylab('y') + xlim(range(fake_dta$x)) +ylim(range(fake_dta$y)) +
  ggtitle('Modèle nul') +
  geom_abline(slope = 0, intercept = mean(fake_dta$y)) + #BREAK
  geom_point(x=x0, y = mean(fake_dta$y), col = 'red', size=2) + #BREAK
  geom_point(data=norm_dta0, aes(y=y, x=x), col = 'red', alpha=0.02) + #BREAK
  geom_point(aes(x=x, y=y)) 
pMcomp <- ggplot(data=fake_dta) + 
  ylab('y') + xlim(range(fake_dta$x)) +ylim(range(fake_dta$y)) +
  ggtitle('Modèle Mcomp') +
  geom_abline(slope = beta1, intercept = beta0) + #BREAK
  geom_point(x=x0, y=beta0+beta1*x0, col = 'red', size=2) + #BREAK
  geom_point(data=norm_dta, aes(y=y, x=x), col = 'red', alpha=0.02) + #BREAK
  geom_point(aes(x=x, y=y)) 
```


---
template: model

.center[Lequel de ces mécanismes est le plus crédible au vu des données ?]

```{r compare_model_graph, eval = TRUE, echo = FALSE}
ggpubr::ggarrange(pMcomp, pM0, nrow = 1, common.legend = TRUE)
```
--

Les statistiques permettent de comparer ces deux modèles pour répondre à cette question.


---
template: model

## Le modèle de régression simple sur l'exemple de la pollution.

$$\class{alea}{Y_k} = \class{rouge}{\beta_0} +\class{rouge}{\beta_1} x_{k}  +\class{alea}{E_{k}},\quad \class{alea}{E_{k}}\overset{ind}{\sim}\mathcal{N}(0, \class{rouge}{\sigma^2}),$$
avec 
- $x_k$ la population dans la ville $k$, 
- $k=1,\ldots,n$ le numéro de la ville, $n=41$,
- $\class{rouge}{\beta_0}$ l'ordonnée à l'origine, 
- $\class{rouge}{\beta_1}$ la pente de la droite, mesure de l'effet de la population sur la pollution.

- $\class{rouge}{\sigma^2}$ la variance.

### Nombre de paramètres du modèle
- 2 paramètres de moyenne
- 1 paramètre de variance


---
template: model

## Ajuster le modèle de régression simple pour la pollution


```{r m_comp_false, eval = TRUE, echo = FALSE, out.width="100%"}
Mcomp <- lm(SO2 ~ pop , data = usdata)
summary(Mcomp)
```


---
name: test
# Test du modèle complet

--

Pour répondre à la question "Y a-t-il un effet de la population sur la pollution" on peut comparer le modèle

$$M_{comp}: \class{alea}{Y_k} = \class{rouge}{\beta_0} +\class{rouge}{\beta_1} x_{k}  +\class{alea}{E_{k}}$$
au modèle nul 
$$M_0: \class{alea}{Y_k} = \class{rouge}{\beta_0}  +\class{alea}{E_{k}}$$

---
template: test 

Hypothèses de test 
$$\begin{align} 
H_0 & =\left \lbrace \mbox{Pas de lien entre population et pollution}\right\rbrace\\
    & =\left \lbrace  \beta_1 =0  \right\rbrace\\
    & =\left \lbrace  M_{comp} \mbox{ est équivalent à } M0 \right\rbrace.
\end{align}$$

$$\begin{align} 
H_1 & =\left \lbrace \mbox{Il existe un lien entre population et pollution}\right\rbrace\\
    & =\left \lbrace  \beta_1  \ne 0  \right\rbrace\\
    & =\left \lbrace  M_{comp} \mbox{ est préférable à } M_0 \right\rbrace.
\end{align}$$

--
Statistique de test et loi sous $H_0$

$$F = \frac{ \frac{RSS_0 - RSS}{1}}{\frac{RSS}{n-2}} \sim \mathcal{F}(1, n-2)$$




---
template: test 

.pull-left[

```{r reg_test_complet_bis, echo = TRUE}
Mcomp <- lm(SO2 ~ pop , data = usdata)
M0   <- lm(SO2 ~ 1 , data = usdata)
anova(M0, Mcomp)
```

]

.pull-right[
```{r reg_test_complet_bis, eval = TRUE, echo = FALSE}
```
]


---
name: test_param
# Test sur la valeur d'un paramètre

La question d'intérêt porte ici sur l'unique paramètre $\beta_1$. On peut donc répondre à la question sur le lien entre pollution et population en testant si le paramètre $\beta_1$ vaut ou non 0.

$$H_0  =\left \lbrace  \beta_1 =0  \right\rbrace$$

$$H_1  =\left \lbrace  \beta_1  \ne 0  \right\rbrace$$

--
Statistique de test et loi sous $H_0$

$$T = \frac{B_1}{Var(B_1)} \sim \mathcal{T}(n-2)$$

---
template: test_param 

.pull-left[
```{r reg_test_complet, echo = TRUE}
summary(Mcomp)
```
]

.pull-right[
```{r reg_test_complet, echo = FALSE, eval = TRUE}
```
]

---

name: prediction
# Prediction

--

Il est fréquent d'utiliser un modèle de régression pour prédire. 

## Prédiction de la valeur moyenne pour un $x$ particulier

* Valeur moyenne .rouge[attendue] pour $y$ pour un $x$ donné : $\class{rouge}{\beta_0} + \class{rouge}{\class{rouge}{\beta_1}} x.$

* Valeur moyenne .orange[prédite] pour $y$ pour un $x$ donné : $\class{fixe}{\hat{\beta}_0} + \class{fixe}{\hat{\beta}_1 x.}$

```{r pred, eval = TRUE, echo = TRUE}
predict(Mcomp, newdata=data.frame(pop=333))
```

--

### Intervalle de confiance pour la valeur moyenne prédite  pour $y$ pour un $x$ donné : 
$IC_{1-\alpha}({B_0} + \class{alea}{B_1} x)$

```{r pred_IC, eval = TRUE, echo = TRUE}
predict(Mcomp, newdata=data.frame(pop=333), interval = 'confidence')
```
On peut affirmer, avec un risque de se tromper de $\alpha$ que cet intervalle contient la vraie valeur de $\class{rouge}{\beta_0} + \class{rouge}{\class{rouge}{\beta_1}} x$

---
template:  prediction
Il est fréquent d'utiliser un modèle de régression pour prédire. 

## Cas de la régression simple

### Prédiction de la valeur moyenne pour un $x$ particulier et son intervalle de confiance

```{r conf_plot, eval = TRUE}
ic <- predict(Mcomp, newdata=data.frame(pop=333), interval = 'confidence')
p1 <- ggplot(usdata) + aes(x=pop, y= SO2 ) + geom_point() + geom_smooth(method= 'lm', se = TRUE, col = "#33658A") +
  geom_point(data=data.frame(pop=333, SO2 = predict(Mcomp, newdata=data.frame(pop=333))),
             aes(x=pop, y = SO2), col = "#F7A913", size = 3) +
  geom_segment(aes(x=333, xend=333, y = ic[2], yend=ic[3]), col = "#F7A913", size=1.5)
print(p1)
```



---
template:  prediction
Il est fréquent d'utiliser un modèle de régression pour prédire. 

## Prédiction d'une .vert[nouvelle valeur]  $\class{vert}{Y_{new}}$ pour un $x$ donné

*  $\mathbb{E}(\class{alea}{Y_{new}}) = \class{rouge}{\beta_0} + \class{rouge}{\beta_1} x_{new}$

* La variance de $\class{alea}{Y_{new}}$ prend en compte l'incertitude sur les paramètres et la variabilité naturelle des observations ( $\class{rouge}{\sigma^2}$ )

```{r pred_x, eval = TRUE, echo = TRUE}
predict(Mcomp, newdata=data.frame(pop=333), interval = 'prediction')
```



---
template:  prediction
Il est fréquent d'utiliser un modèle de régression pour prédire. 

## Prédiction d'une .vert[nouvelle valeur] $\class{vert}{Y_{new}}$ pour un $x$ donné

```{r predic_plot_pred, eval = TRUE}
pred_interval <- predict(Mcomp,  interval="prediction", level = 0.95)
pred_interval <- as.data.frame(pred_interval) %>% mutate(pop=usdata$pop) %>% arrange(pop)


pred_interval <- predict(Mcomp,  interval="prediction", level = 0.95) 
pred_interval <- as.data.frame(pred_interval) %>% mutate(pop=usdata$pop) %>% arrange(pop)

ic_pred <- predict(Mcomp,  newdata=data.frame(pop = 333), interval="prediction", level = 0.95) 
ggplot(usdata) + geom_point(aes(x=pop, y= SO2 ) )  + 
  geom_ribbon(data=as.data.frame(pred_interval), aes(x = pop, ymin = lwr, ymax = upr), fill = "#1F908E", alpha = 0.1) + geom_smooth(method= 'lm', se = TRUE, aes(x=pop, y= SO2 ), col = "#33658A" ) +
  geom_segment(aes(x=333, xend=333, y = ic_pred[2], yend=ic_pred[3]), col = "#1F908E", size=1.2) +
  geom_segment(aes(x=333, xend=333, y = ic[2], yend=ic[3]), col = "#F7A913", size=1.2) 
  
```



---
# Ce qu'il faut absolument savoir pour les TDs

- savoir reconnaître une situtation de régression simple
--

  * On cherche à comprendre le lien entre une variable d'intérêt $Y$ et une variable quantitative.
  
--
- savoir écrire le modèle de régression simple

--
- Tester l'existence de l'effet de la  variable explicative de deux manières

--
- Ce que signifie prédire en utilisant le modèle et comment le faire





```{r ggplot_back, echo = FALSE, eval = TRUE}
ggplot <- function(...) ggplot2::ggplot(...) 
```

